臺中高等行政法院判決
　　　　　　　　　　　　　　　　　　 94年度訴字第00021號
　　　　　　　　　　　　　　　.
原　　　告　甲○○
訴訟代理人　徐文宗 律師
複代理人　　林雅儒 律師
被　　　告　財政部臺灣省中區國稅局
代　表　人　乙○○
訴訟代理人　丙○○
上列當事人間因申請抵繳遺產稅事件，原告不服財政部中華民國
93年11月30日台財訴字第09313532710號訴願決定（案號：第000
00000號），提起行政訴訟。本院判決如下︰
　　主  文
原告之訴駁回。
訴訟費用由原告負擔。
　　事  實
一、事實概要：
    緣原告於民國（以下同）93年4月6日申請以被繼承人遺產銀
    行存款新台幣（以下同）713,510元及彰化縣彰化市○○○
    段過溝子小段234之3、234之4、234之5地號等3筆土地抵繳
    遺產稅，因被繼承人遺有銀行存款及現金合計10,386,480元
    ，核與遺產及贈與稅法第30條第2項「繳納確有困難」規定
    不符，經被告於93年4月21日以中區國稅彰縣一字第0930013
    545號函否准以上開土地抵繳遺產稅，只准其以銀行存款713
    ,510 元抵繳，並請其就抵繳不足部分5,430,043元以現金繳
    納。原告不服，向財政部提起訴願，遭駁回，遂提起本件行
    政訴訟。
二、兩造之聲明：
    (一)原告聲明求為判決：
      1.訴願決定及原處分均撤銷。
      2.訴訟費用由被告負擔。
    (二)被告聲明求為判決：
      1.原告之訴駁回。
      2.訴訟費用由原告負擔。
三、兩造之陳述：
    (一)原告部分：
      1.本件被繼承人吳有能，經被告核定應納遺產稅6,143,55
        3元，因稅額甚鉅，而被繼承人所遺留財產中之現金及
        銀行存款僅713,510元（彰化郵局定期存款300,000元、
        合作金庫彰營支庫定期存款300,000元及華南商業銀行
        活期存款113, 510元），是納稅義務人即原告確有困難
        ，無法於限期內一次以現金繳納，遂申請以遺產彰化市
        ○○○段過溝子小段234-3、234-4、234-5 地號3筆遺
        產土地及前開3筆銀行存款抵繳遺產稅，惟被告以被繼
        承人遺有銀行存款及現金共計10,386,480元，與遺產及
        贈與稅法第30條第2項「繳納確有困難」規定不符，否
        准以上開土地抵繳遺產稅，原告不服經提起訴願亦為駁
        回。
      2.按「行政機關應依職權調查證據，不受當事人主張之拘
        束，對當事人有利及不利事項一律注意」、「行政法院
        於撤銷訴訟，應依職權調查證據」行政程序法第36條、
        行政訴訟法第133條定有明文。
      3.查被告以被繼承人遺產中遺有銀行貸款之存款900萬元
        ，繳納遺產稅5,430,043元並無困難等語，否准原告申
        請實物抵繳遺產稅，惟被繼承人遺產中確無遺有900萬
        元存款及同額現金，雖該項借款為被告核認為被繼承人
        重病期間之舉債及原告無法提示該借款用途而依遺產及
        贈與稅法施行細則第13條列入遺產課稅，但此項認列僅
        屬法律上之認列，實際上被繼承人所遺財產中並無該項
        存款，且被告對該900萬元存款之認列，並有違誤之處
        ，而經原告另案依法起訴在案，是原告確有困難而不能
        一次繳納現金情形，被告稱被繼承人遺產中遺有銀行存
        款現金900萬元云云，僅為推測之詞，與實情並不相符
        ，而有違前揭法律規定，故被告基於錯誤之事實做成否
        准實物抵繳之處分，顯然違法，而應予撤銷。
    (二)被告部分：
      1.按「遺產稅或贈與稅應納稅額在30萬元以上，納稅義務
        人確有困難，不能1次繳納現金時，得於前項規定納稅
        期限內，向該管稽徵機關申請，分12期繳納‧‧‧並准
        以課徵標的物或其他易於變價或保管之實物1次抵繳。
        」為遺產及贈與稅法第30條第2項所明定。次按「被繼
        承人死亡前因重病無法處理事務期間舉債、出售財產或
        提領存款，而其繼承人對該借款、價金或存款不能證明
        其用途者，該項借款、價金或存款，仍應列入遺產課稅
        。」為遺產及贈與稅法施行細則第13條所明定。又「被
        繼承人在重病無法處理事務期間，對外舉債或出售財產
        ，縱屬真實，依一般情形，亦難自行處理其因舉債所得
        之借款，或因出售財產所得之價金，該項借款或價金，
        自應由繼承人證明其用途‧‧‧此項規定，旨在兼顧繼
        承人之利益及認定課稅遺產之正確，為防止遺產稅之逃
        漏及維持課稅之公平所必要，並未增加法律所定人民之
        納稅義務，與憲法第19條並無牴觸。」司法院釋字第22
        1號解釋著有明文。再按「當事人主張事實須負舉證責
        任倘其所提出之證據不足為主張事實之證明自不能認其
        主張之事實為真實。」行政法院36年度判字第16號著有
        判例。
      2.被繼承人吳有能於91年12月17日死亡，原告申報被繼承
        人彰化商業銀行（以下簡稱彰銀）鹿港分行未償債務9,
        000,000元，經被告查得該借款係於被繼承人重病無法
        處理事務期間舉借及提領現金，而繼承人對該借款不能
        證明其用途，乃核定被繼承人遺產9,000,000元。原告
        不服，就被繼承人重病無法處理事務期間提領現金申經
        復查未獲變更，向財政部提起訴願，亦遭駁回，仍表不
        服，提起訴訟中（94年度訴字第22號）。嗣原告申請以
        系爭土地及銀行存款抵繳遺產稅，被告以遺產中核有系
        爭現金9,000,000元，核與前揭遺產及贈與稅法第30條
        第2項「繳納確有困難」之規定不符，僅核准原告以銀
        行存款抵繳應納稅額713,500元。原告不服，提起訴願
        ，經財政部訴願決定略以，系爭借款係屬被繼承人重病
        期間之舉債，原告無法提示該資金用途，依照前揭規定
        ，該筆借款應核認為被繼承人之遺產，又該遺產現金9,
        000,000元大於應納遺產稅，不符合遺產及贈與稅法第
        30條第2項「繳納確有困難」之規定，被告否准其以土
        地抵繳遺產稅，並無不合，本件原處分應予維持，遞遭
        駁回。
      3.訴訟意旨略謂：系爭借款為被告核認為被繼承人重病期
        間之舉債及原告無法提示該借款用途而依首揭規定列入
        遺產課稅，但此項認列僅屬法律上之認列，實際上被繼
        承人所遺財產中並無該項現金，且被告對該現金之認列
        並有違誤之處，亦經原告另案依法起訴在案，被告稱被
        繼承人遺產中遺有現金9,000,000元僅為推測之詞，與
        實情並不相符云云。
      4.依財團法人彰化基督教醫院92年9月2日（92）彰基病歷
        字第9209001號及93年5月3日（93）彰基病歷字第93050
        01號函稱，被繼承人自91年11月14日開始意識不清，無
        自行處理事務能力（94年度訴字第22號原處分卷第152
        頁），同年月17日以後病人氣管插管無法言語（同卷第
        67頁）；查系爭借款於被繼承人意識不清後4日（91年
        11月18日）始申請及開戶，彰銀鹿港分行於同年月27日
        撥入被繼承人00000000000-000帳號9,000,000元，至同
        年12月5日分7次提領現金合計9,000,000元，有彰銀借
        款申請書、放款帳戶資料表及活期儲蓄存款存摺影本可
        稽，原告於93年5月7日補送上開醫院93年4月30 日出具
        診斷書（同卷第159、160頁），亦稱被繼承人因肝硬化
        、肝癌及肝性腦病變等疾病於91年11月14日之前意識清
        楚，於15日、16日轉變意識不清，是系爭借款係屬被繼
        承人重病期間之舉債，又系爭借款之連帶保證人為吳銘
        圭（繼承人之一）及原告（同卷第147頁），被告依首
        揭規定核定現金遺產9,000,000元並無不合，系爭現金
        遺產大於應納遺產稅，原告申請以系爭土地抵繳遺產稅
        ，核與前揭遺產及贈與稅法第30條第2項「繳納確有困
        難」之規定不符，被告否准原告抵繳本件遺產稅之申請
        ，並無不合，原告所訴委不足採。
      5.基上論結，原處分及所為訴願決定並無違誤，請准如答
        辯聲明判決。
　　理  由
一、按「遺產稅或贈與稅應納稅額在30萬元以上，納稅義務人確
    有困難，不能1次繳納現金時，得於前項規定納稅期限內，
    向該管稽徵機關申請，分12期繳納‧‧‧並准以課徵標的物
    或其他易於變價或保管之實物1次抵繳。」為遺產及贈與稅
    法第30條第2項所明定。次按「被繼承人死亡前因重病無法
    處理事務期間舉債、出售財產或提領存款，而其繼承人對該
    借款、價金或存款不能證明其用途者，該項借款、價金或存
    款，仍應列入遺產課稅。」為遺產及贈與稅法施行細則第13
    條所明定。又「被繼承人在重病無法處理事務期間，對外舉
    債或出售財產，縱屬真實，依一般情形，亦難自行處理其因
    舉債所得之借款，或因出售財產所得之價金，該項借款或價
    金，自應由繼承人證明其用途‧‧‧此項規定，旨在兼顧繼
    承人之利益及認定課稅遺產之正確，為防止遺產稅之逃漏及
    維持課稅之公平所必要，並未增加法律所定人民之納稅義務
    ，與憲法第19條並無牴觸。」（司法院釋字第221號解釋參
    照）。
二、被繼承人吳有能於91年12月17日死亡，原告代表全體繼承人
    申報被繼承人之遺產包括彰銀鹿港分行未償債務9,000,000
    元，經被告查得該借款係於被繼承人重病無法處理事務期間
    所借用並提領現金完畢，而繼承人對該借款不能證明其用途
    ，乃依首揭規定核定被繼承人另有遺產9,000,000元。原告
    就上開9,000,000元遺產部分不服，循序訴請撤銷原處分及
    訴願決定，經本院94年度訴字22號判決原告之訴駁回，原告
    不服正上訴中。原告另申請以遺產土地及銀行存款抵繳遺產
    稅，被告以遺產中含有系爭現金9,000,000元，核與前揭遺
    產及贈與稅法第30條第2項「繳納確有困難」之規定不符，
    僅核准原告以銀行存款抵繳應納稅額713,500元等情，業經
    本院調閱本院94年度訴字22號遺產稅全卷，並經審閱本件原
    處分卷，均堪信為真實。
三、原告雖提出彰化基督教醫院之護理記錄主張：吳有能入院後
    ，意識仍然清晰，91年11月9日、10日、11日、12日、14日
    、15日、23日、24日、25日、28日之護理記錄皆載有「
    con's (consciousness) clear」（即意識清楚），僅「間
    斷」於護理記錄91年11月16日、17日、18日載有「con's
    confuse /con's unclear」，偶有意識模糊情形，吳有能並
    非住院期間持續皆意識不清無法處理事務。被繼承人係在91
    年11月10日意識清楚情況之下申貸該9,000,000元，否則彰
    化商業銀行鹿港分行豈會同意貸款？被告依首揭遺產及贈與
    稅法施行細則第13條規定將該9,000,000元強制將列入遺產
    課稅，與實情不符，亦經原告提起行政訴訟中，且此係法律
    規定強制認列，實際上遺產中並無此筆現金存在，原告繳納
    遺產稅實有困難，應准原告以土地抵繳云云。惟查：
    (一)經調閱本院94年度訴字22號遺產稅事件卷宗審認結果，被
      告曾向彰化基督教醫院查詢被繼承人吳有能之病歷資料，
      經彰化基督教醫院以92年9月2日（92）彰基病歷字第9209
      001號函復：「病患吳有能從民國91年11月8日即有輕度肝
      昏迷，11月17日以後知覺呈現昏迷指數E3-4→叫了病人眼
      睛會打開，M4-5→手腳會自行移動，VT→病人氣管插管無
      法言語，無法完全正確處理事務之狀態。」（見本院94年
      度訴字22號原處分卷第67頁）。又93年5月3日（93）彰基
      病歷字第9305001號函稱：「（病患吳有能之病歷資料）
      查無請假紀錄，從91年11月14日開始意識不清，無自行處
      理事務能力。」（見同卷第152頁）。足認吳有能住院期
      間自91年11月8日起即有肝昏迷情況，同年11月17日知覺
      已呈昏迷，且無法言語，無自行處理事務之能力。
    (二)上開9,000,000元借款申請日期原告主張係91年11月10日
      ，被告主張係91年11月18日，經該借款申請書上所蓋「放
      款收文章」雖印文重疊不易看清收文日期，惟所蓋印文3
      個中有1個可辨識出來是「91年11月15日」，足資證明該
      筆借款係91年11月15日始向銀行提出申貸，斯時吳有能已
      重病住院中。繼之，該筆借款係同年月20日核准，被繼承
      人及連帶保證人（即原告本人及其兄弟吳銘圭）於91年11
      月22日簽訂約定書及同年11月27日出具借據之時，吳有能
      均在昏迷且氣管插管無法言語狀態。原告提出之護理記錄
      記載甚詳，所載之各項事由甚至有間隔僅10分鐘者，足見
      當時被繼承人健康狀況危急需特別照顧，又上開護理記錄
      91年11月15日部分，記載吳有能之意識反應為E3M5VE, 參
      照上開彰化基督教醫院函復說明，其意識狀況亦僅止於：
      「E3-4→叫了病人眼睛會打開，M4-5→手腳會自行移動」
      ，而91年11月15日之護理記錄記載上午11時45分為吳有能
      進行呼吸照護，配載呼吸器，當時意識狀況E4M6VE，需隨
      時抽痰，同日上午10時15分及11時30分雖有意識清醒之記
      載，同時亦記載吳有能有潛在性出血，為其進行評估其輸
      血之反應及尿液之性質等情，依上開說明及其前後2日之
      身心狀況，所謂之「意識清醒」應與「叫了病人眼睛會打
      開」之狀況相去不遠，依當時吳有能之身心狀態，尚難認
      渠有獨立處理高達9,000,000元銀行貸款之能力。又原告
      提出之護理記錄恰缺91年11月22日之部分，而當時原告仍
      在氣管插管無法言語之狀態已如前述，觀其前後日護理記
      錄，91年11月21日之意識狀況乃為E4M5VE，與前述狀況相
      同，91年11月23日有潛在性減染、配載呼吸器及輸血照護
      、GCSE3M4VE,足見其意識狀態與以前相似。至該2日所載
      「意識清醒」或"con's clear"如前所述亦不能代表當事
      人有獨立處理自己事務之能力。又彰化基督教醫院函復稅
      捐機關之查詢係依據該院全部病歷等資料，本其專業綜合
      判斷而為之答復，尚不能以該院之護理記錄片斷所載推翻
      該函復之認定，是以本件仍應依前揭彰化基督教醫院函復
      ，認吳有能從91年11月14日開始意識不清，無自行處理事
      務能力。
    (三)原告於準備程序雖到庭陳稱：該9,000,000元貸款由被繼
      承人生前交代其配偶即原告之母吳葉彩霞代為處理，其母
      於其父過世後不數日即去世，原告不知該款之去向云云。
      然被繼承人吳有能貸借上開款項時，已高齡74歲，且罹患
      肝癌，已手術兩次，這次住院是去做第3次動脈結紮，其
      母曾去探望，但因身體無法負荷，未在醫院照顧其父等情
      ，業據原告當庭陳明。依上護理記錄，吳葉彩霞既非隨伺
      在側，則吳有能意識清醒時，吳葉彩霞亦難適逢在場聽候
      吳有能指示辦理貸款等事宜。原告所述吳有能在重病住院
      中無處理事務能力之狀況下，交待其老邁重病之配偶向銀
      行申貸高達9,000,000元之鉅款，顯與情理不符，難資憑
      信。又依吳有能之借款申請書（見原處分卷第35頁）所載
      ，連帶保證人為原告及吳銘圭，而本院卷附其借據及約定
      書亦分經原告及其他繼承人吳銘洲、吳銘圭（均為連帶保
      證人）簽名蓋章。吳有能所出具之約定書除加蓋印章外並
      加蓋指紋，其上復特別增見證人欄位，分經原告及吳銘圭
      簽名蓋章在案。準此，足認原告等部分繼承人確實參與此
      筆銀行抵押貸款之申貸程序，且又身兼連帶保證人，則渠
      等對貸款之原因、過程及資金去向猶諉為不知，顯難憑信
      。另本件貸款自91年11月27日放款時起經於同月27、28、
      29日及12月2、3、4、5日共分7次提領現金，每次均逾100
      萬元。原告及吳銘圭為借款人（被繼承人）之子，且依借
      據所載地址，渠等均與父母同住。吳有能重病住院，其妻
      吳葉彩霞時年已73歲且罹腸癌健康不佳，衡情並無由吳葉
      彩霞單獨負責為吳有能申貸9,000,000元銀行貸款，又分7
      次獨自領取鉅額現金，並於短短十餘天內處分該款完畢之
      理。又準備程序中經本院訊問原告，渠擔任系爭借款之保
      證人，有無問明貸款之用途及貸款文件之簽署過程，原告
      說詞反覆繼稱其記憶力不佳，借款之地點過程都記不起來
      云云，核係卸責之詞，不足採信。另原告以同一理由爭執
      無此筆現金遺產存在，訴請撤銷遺產稅之處分，亦經本院
      以94年度訴字第22號判決駁回，並經本院調卷審酌其內之
      證物在案。原告主張無此筆遺產存在，且不知該款之去向
      乙節，尚難憑信。
四、綜上所述，原告所述既難憑信，其申請以系爭土地及銀行存
    款抵繳遺產稅，被告以遺產中核有系爭現金9,000,000元，
    核與前揭遺產及贈與稅法第30條第2項「繳納確有困難」之
    規定不符，僅核准原告以銀行存款抵繳應納稅額713,500元
    等情，核無違誤。訴願決定予以維持亦無不合，原告訴請撤
    銷均無理由，應予駁回。
據上論結，本件原告之訴為無理由，依行政訴訟法第195條第1項
後段、第98條第3項前段，判決如主文。
中　　華　　民　　國　　94　　年　　6　　月　   2 　　日
                  第二庭 審判長 法  官　王茂修
                                法  官　王德麟
                                法  官　許金釵
以上正本證明與原本無異。
如不服本判決，應於判決送達後20日內向本院提出上訴書狀，其
未表明上訴理由者，應於提起上訴後20日內向本院提出上訴理由
書（須依對造人數附具繕本）；如於本判決宣示或公告後送達前
提起上訴者，應於判決送達後20日內補提上訴理由書（須附繕本
）。未表明上訴理由者，逕以裁定駁回。
提起上訴應預繳送達用雙掛號郵票390元（34元及5元郵票各10份
)。
中　　華　　民　　國　　94　　年　　6　　月　   3 　　日
 　 　　　　　　　　　　　　　　書記官　孫庠熙
